臺北高等行政法院判決　　　　　　　　　　　　　　　九十二年度訴字第一七六號
　　　　　　　　　　　　　　　.
　　原　　　告　甲○○
　　訴訟代理人　劉法正律師
　　複 代理 人　己○○專利.
　　　　　　　　陳志傑律師
　　送達代收人　楊祺雄律師
　　被　　　告　經濟部智慧財產局
　　代　表　人　蔡練生（局長）
　　訴訟代理人　戊○○
　　　 　　　　 乙○○兼送.
　　參　加　人　丙○○
　　訴訟代理人　丁○○兼送達.
　　複 代理 人　程學文律師
右當事人間因新型專利異議事件，原告不服經濟部中華民國九十一年十一月十二日經
訴字第○九一○六一二六六二○號訴願決定，提起行政訴訟，經本院裁定命參加人獨
立參加訴訟，本院判決如左：
    主  文
原告之訴駁回。
訴訟費用由原告負擔。
　　事  實
一、事實概要：
    參加人於民國八十八年四月二十九日以「彎管機結構改良」（下稱系爭案）向被
    告申請新型專利，經其編為第00000000號審查，准予專利。公告期間，
    原告提出異議，經被告以九十一年五月二十一日（九一）智專三（三）○二○四
    五字第○九一八九○○一二五○號審定書為異議不成立之處分，原告不服，提起
    訴願，經遭決定駁回，遂向本院提起行政訴訟。
二、兩造聲明：
　(一)原告聲明：
    1.訴願決定及原處分均撤銷。
    2.被告對系爭案應為撤銷專利之處分。
    3.訴訟費用由被告負擔。
  (二)被告聲明：
    1.駁回原告之訴。
    2.訴訟費用由原告負擔。
  (三)參加人聲明：
    1.駁回原告之訴。
    2.訴訟費用由原告負擔。
三、兩造之爭點：系爭案是否有違系爭案核准審定時專利法第九十八條第一項第一款
    及第二項之規定而不符新型專利要件？
　(一)原告主張之理由：
    1.原告於訴願階段，依訴願法第六十九條第一項之規定，向原決定機關申請鑑定
      ，原告併依同法條第二項之規定，陳明願自行負擔鑑定費用而請求交付鑑定，
      且該法條明文規定受理訴願機關非有正當理由不得拒絕，但原決定機關仍以依
      現有事證予以論究，案情已臻明確，所請核無必要之理由否准原告之請求，顯
      然已違法。原告於訴願階段，亦曾依訴願法第六十三條第二項之規定，請求原
      決定機關給予陳述意見之機會，原決定機關對於原告之訴願理由不僅未予採信
      ，亦未能給予原告當面陳述意見的機會，顯然亦有不適用法令之違誤。原告又
      曾依訴願法第六十五條之規定，申請言詞辯論，且依該法條內容所載「受理訴
      願機關應依訴願人、參加人之申請或於必要時，得依職權通知訴願人、參加人
      或其代表人、訴願代理人、輔佐人及原行政處分機關派員於指定期日到達指定
      處所言詞辯論」，但原決定機關仍以案情已臻明確，所請核無必要之理由否准
      原告之請求，原決定機關之理由顯然亦有不適用法令之違誤。
    2.「行政機關應依職權調查證據，不受當事人主張之拘束，對當事人有利及不利
      事項一律注意。」「行政機關基於調查事實及證據之必要，得要求當事人或第
      三人提供必要之文書、資料或物品。」「行政機關為處分或其他行政行為，應
      斟酌全部陳述與調查事實及證據之結果，依論理及經驗法則判斷事實之真偽，
      並將其決定及理由告知當事人。」又分別為行政程序法第三十六條、第四十條
      及第四十三條所明定。系爭案申請專利範圍第一項所界定之彎管機僅具有可從
      事輥彎之單一功能，但義大利第0000000號「一種可將條狀材料彎折成
      不同半徑之機器」專利案（下稱引證案）卻是在不需要拆裝構件的狀況下，即
      可達到輥彎、拉彎之雙重功能，故引證案之雙重功能設計應優於系爭案。再者
      ，由原處分可知，被告對於彎管機從事拉彎或輥彎的技術手段及操作動作並未
      完全瞭解，才會誤將系爭案之改惡視為改良，誤將系爭案之退步視為進步，且
      又未能依原告之請求，將系爭案及引證案交付客觀、公正且對彎管機有專門知
      識經驗的第三者加以釐清，又未能依原告之請求給予陳述意見、言詞辯論的機
      會，顯見原決定機關所作成之訴願決定，並未踐行調查證據之能事。原決定機
      關所作成之決定理由，與被告之處分理由如出一轍，連錯字都一樣，故顯見原
      決定機關並未依原告所呈之訴願理由詳加審理，更遑論有善盡調查之能事，原
      決定機關顯然未依前述之相關法條之規定，踐行調查證據。
    3.如系爭案第六圖所揭示，即為一種可達成拉彎的結構，且所謂拉彎是利用後導
      模144與推導模143共同限制工件的徑向位置，再以主模輪122與彎模133夾制在
      工件一端並產生擺動。因拉彎操作有其操作上的問題，所以系爭案的創作目的
      即是以輥彎取代拉彎。且所謂的輥彎是利用輔推輪5、活動模輪3及彎模輪4 所
      產生的三點定出一圓弧的作用產生彎管動作，因為拉彎與輥彎的操作動作並不
      相同，所以構件的結構就會有差異。而引證案之彎管機因具備有拉彎及輥彎複
      合操作功能，且在輥彎的結構中確實已揭露出系爭案的特徵，但被告及原決定
      機關卻著重比對系爭案的輥彎結構（傳動軸軸心活動組設一活動模輪）與引證
      案的拉彎結構（主模輪之夾座上設彎折槽），更將引證案之拉彎、輥彎複合結
      構與系爭案比較，顯然，被告及原決定機關對於彎管機不同操作功能所運用的
      技術並不了解，以致於一再地以引證案的拉彎的結構與系爭案的輥彎特徵相比
      較，顯有未當。
    4.配合參閱附件五之比對圖式Ａ，為系爭案的第二圖，系爭案之特徵為機頭21之
      傳動軸軸心組設一活動模輪3，曲手機構22之凹槽44中利用支軸42設有彎模輪4
      ，固定模座23的凹槽53中利用支軸51組設有一只以上的輔推輪5，彎模輪4與活
      動模輪3之間具有L間距離偏心設置，俾藉該等特徵以達到輥彎操作的目的。相
      對地，附件五的比對圖式Ｂ（參照引證案第一、三圖所繪製而成），引證案的
      圖式及說明中確實可導出「機頭1之銷軸4組設一主模輪15，該主模輪15可同軸
      設置一活動模輪20（即等於系爭案之活動模輪3），彎折臂32之滑架6上軸設有
      彎模輪29（即等於系爭案之彎模輪 4），支撐座13的壓力滑塊10上亦軸設有一
      只以上的壓力輥輪27、28（即等於系爭案之輔推輪 5），且彎模輪29與主模輪
      15或活動模輪20的軸心產生有一間距L'（即等於系爭案之彎模輪4與活動模輪3
      之間所具有之間距 L），且使彎模輪29相對於主模輪15、活動模輪20呈偏心設
      置，且可將條狀材料彎折成可變半徑之操作目的。雖然，引證案的圖例中，是
      將活動模輪20與主模輪15設置呈非同軸，但引證案的說明書中則有提及「更好
      的作法是，該活動模輪20是可與該主模輪15同軸設置」，顯然，引證案說明書
      已揭示相當於有記載之事項，使熟習此項技藝之人士由引證案記載之事項，參
      酌當時既有之技術知識，確實可導出或判斷知悉系爭案之技術特徵。系爭案是
      針對習知的拉彎結構改成輥彎結構，但引證案卻是一台結合有拉彎及輥彎雙重
      操作功能之彎管機，且將活動模輪20與主模輪15同軸設置確實已在引證案的說
      明中明揭，故由引證案當然可輕易推導出其可達成與系爭案相同的輥彎功能。
      尤有甚者，引證案利用活動模輪20可易位設置之作用，可使彎管機具備拉彎與
      輥彎兩種功能，易言之，引證案的雙重操作功能強過系爭案。系爭案只是刪除
      引證案拉彎相關結構的主模輪15、定位夾座7 及壓力夾座14等部件，並沒有增
      加可產生特殊功能的其他構件，顯見與引證案相較，系爭案絲毫沒有做出任何
      的創新改良設計，反而是一種改惡設計。況被告已承認待鑑定項目第二項系爭
      案申請專利範圍第一項僅具有輥彎之功效，而不具拉彎之功效；待鑑定項目第
      三項，引證案具備輥彎及拉彎雙重功效；待鑑定項目第四項，引證案可獨立實
      施輥彎及拉彎之作業。但被告卻反稱由引證案技術內容無法輕易思及系爭案的
      技術」，刪掉主模輪15、定位夾座7 及壓力夾座14等部件，有何無法輕易思及
      之處。
    5.依系爭案說明書第八頁之優點第七點記載「．．．亦可將此等模輪取下更換習
      用之長條狀彎模、推導模、後導模．．．等恢復傳統之作業方式．．．」；由
      此可知，系爭案在說明書所意指的是將各模輪全部替換成習用之長條狀彎模、
      推導模、後導模，才能達到恢復傳統之作業方式之目的。但直到系爭案遭原告
      提出異議，且參加人才又辯稱系爭案之申請專利範圍第四、五、六項之標的各
      別更換僅需將各輪連同軸心一起取出，再置入單凹口的長條推導模，且三者並
      非同時一併完全更換，而是視需要擇一更換，再配合其餘之活動樞接一樣可以
      達到相同目的，顯然，參加人在原說明書中主張「各模輪全部替換成習用之長
      條狀彎模、推導模、後導模」的技術手段，經原告質疑後，反而辯稱「可擇一
      更換，並非全部更換」，且被告不察，不僅採信參加人之說詞，甚至於處分理
      由中也直接採納參加人之說詞，認事顯有未當。如前所示，原決定機關依循被
      告處分理由，一再指摘系爭案視需要可分別將彎模輪4、輔推輪5、傳動輪組6
      以長條狀彎模133、推導模143、後導模144 等擇一更換等等。惟依現行專利法
      施行細則第十六條第三項之規定，附屬項應包括所依附項目之全部技術內容，
      並敘明所依附項目外之技術特點，由此可知，附屬項的功能是對其所依附的獨
      立項內容進一步限制或更詳盡的描述，故系爭案申請專利範圍第四、五、六項
      之內容，反而已直接或間接否定了其所依附之母項所應有的內容，本已矛盾、
      錯誤在先，被告身為掌管專利事務的專責機關，對於專利法施行細則之規定及
      含意不可能不知曉，原決定機關亦未能依職權予以指正，故原處分及決定所陳
      ，皆不正確、也不合法理。退萬步言，即使被告及原決定機關認為系爭案申請
      專利範圍第四、五、六項的界定係屬合理，但如附件八所示，若系爭案將彎模
      輪4更換成彎模133，則呈直條狀的彎模133如何與活動模輪3配合而達到三點定
      出一圓弧以進行輥彎？這些疑問就是系爭案的附屬項界定矛盾之所在，且更顯
      示出參加人於原說明書及異議答辯中陳述內容互相矛盾，更何況，若將彎模輪
      4、輔推輪5等都替換呈長條狀的彎模133、推導模143，則系爭案附屬項的界定
      就與其所欲改良的拉彎結構相同、恢復成傳統的彎管機結構，而該等附屬項絲
      毫不具可專利性，所以，系爭案附屬項的界定不僅矛盾、有誤，被告無法秉持
      專業、秉公處理，顯已違法，原決定機關顯然亦未盡詳察之能事。
    6.按「附屬項應包括所依附項目之全部技術內容，並敘明所依附項目外之技術特
      點。」系爭案核准時所適用之專利法施行細則第十六條第三項定有明文。準此
      ，附屬項必須依附於獨立項，且必須具備獨立項的全部要件的附加，或者是對
      獨立項的要件再加描述（限制）始足當之。舉例言之，如獨立項有Ａ＋Ｂ＋Ｃ
      三項要件，則附屬項之要件僅可能為（Ａ＋Ｂ＋Ｃ）＋Ｄ；抑或（Ａ＋Ｂ
      ＋Ｃ）＋'Ｂ（設'Ｂ為要件Ｂ的再加描述）。換言之，附屬項之寫法斷不可能
      於剔除Ｂ要件後，代之以'Ｂ要件，而成為Ａ＋'Ｂ＋Ｃ；果如此，則因該附屬
      項未包含獨立項之全部要件，而有悖於前引專利法施行細則第十六條第三項之
      規定，要無疑義。查系爭案申請專利範圍第四項：「如申請專利範圍第一項（
      按即獨立項）所述之『彎管機結構改良』，其中之彎模輪所置之滑塊凹槽亦可
      供直接更換置設長條狀之彎模者」、第五項：「如申請專利範圍第一項所述之
      『彎管機結構改良』，其中之輔推輪所置之滑座凹槽可直接更換置設長條狀之
      推導模者」及第六項：「如申請專利範圍第二項所述之『彎管機結構改良』，
      其中之傳動輪組，其台座之凹槽亦可直接供組設長條狀之後導模者」，係分別
      以彎模輪4、輔推輪5及傳動輪組6 與長條狀之彎模、推導模及後導模置換，由
      是觀之，系爭案申請專利範圍第四、五、六項的寫法是將獨立項的其中一項要
      件剔除，是以，縱原處分及訴願決定認為上開構件係為擇一更換，亦有違上開
      規定。參加人雖謂公告第五七七七九六號案、第五八一○八二號案及第五八一
      一四二號案均係以另一實施方式的附加界定云云。惟該等案例之附屬項也都是
      與獨立項界定之技術內容造成衝突、矛盾的，故該等案例與系爭案亦違反前引
      專利法施行細則第十六條第三項之規定，參加人企圖積非成是，實有未洽。況
      施行細則及審查基準對於附屬項之界定方式規定記載甚詳，申請專利範圍的撰
      寫格式本應遵守施行細則及審查基準之相關規定，斷難因該等案例的撰寫錯誤
      ，而比附爰引之。此如同闖紅燈乃係違反交通規則，雖因有人闖紅燈但未受罰
      ，但無法使闖紅燈的行為變成合法。另被告謂原告主張系爭案申請專利範圍第
      四、五及六項違反核准時專利法施行細則第三項之規定未於異議階段提出，屬
      訴訟階段之新事實，應不予審究等等。惟上開主張誠屬可議，蓋原告在異議申
      請書已具體主張系爭案申請專利範圍的界定互相矛盾，而參加人也於其異議答
      辯有所說明，而原處分亦已審酌上開異議理由，是尚難謂為訴訟階段之新事實
      。被告復謂系爭案申請專利範圍第四、五、六項之前言部分已提及彎管機結構
      改良等詞，進論上開附屬項已包括所依附項目之全部技術內容，而其可供直接
      更換置設之用語仍為敘明所依附項目外之技術特點，並無違反施行細則第十六
      條第三項之規定等等。惟其所謂全部技術內容究何所指，系爭案的申請專利範
      圍第一、二項所界定之彎管機結構改良若有必要元件被刪除、更換，則附屬項
      焉能謂已包括所依附之獨立項之全部技術內容。
    7.參加人謂倘若原告認為引證案的結構較系爭案更為優良，原告直接運用引證案
      之技術即可，且引證案的結構與系爭案之技術亦無任何專利權上的牴觸，原告
      何必一定要將系爭案的專利權撤銷等語。誠然，專利權是屬地主義，引證案與
      中華民國專利案不生競合（行使權利之地區不同），但徵諸前述進步性之概念
      及既有之技術或知識之定義可知，引證案確實是系爭案申請當日之前既有之技
      術或知識，系爭案將國外已公開的技術轉向國內提出申請專利，明顯不具可專
      利性，這亦是原告當初提出異議之用意，旨在阻止參加人以不具可專利性的專
      利權壟斷國內市場。固然，引證案在國內未申請專利，不與系爭案的專利權相
      牴觸，但引證案誠屬公開之技術，系爭案的申請行為實屬違法，且不具進步性
      。復依專利法第一○二條規定：「公告中之新型，任何人認有違反第四條．．
      ．，得自公告之日起三個月內，備具異議書，附具證明文件，向專利專責機關
      提起異議」，故原告依法備具證據對系爭專利提出異議，主要目的是為尋求公
      理、正義，以阻止系爭案以已公開、甚至改惡之技術在國內取得專利權，且壟
      斷國內彎管機之市場。另外被告固就待鑑定事項第五項表示「引證案實施輥彎
      之彎管作業，需要提供一段平直段供夾固」，此觀點亦可見於原處分理由中。
      試問若管件被夾固了，如何輥得起來，此認知上的嚴重錯誤造成被告一再誤解
      引證案的技術內容，且高估系爭案之進步性。
    8.參加人僅係企圖導引認為引證案的構造非常複雜，因而提出引證案若活動模輪
      20可與主模輪15同軸設置必須在機台上設立舉昇送料機構、平移位滑動裝置，
      甚至不當地推導出由引證案簡單敘述的內文並無法得知其確實的技術內容。惟
      引證案之圖式及說明中已明確揭示「該壓力滑塊10及其塊體，是可相對於一固
      設於該機頭 1上的支撐座13調整位置（依據箭頭11、12所示方向）」、「該壓
      力夾座14、該定位夾座7可與該管件的部分管體30的軸線互相對齊（依據第一
      圖之箭頭12、8所示的方向）」、「藉由調整移動該壓力滑塊10及滑架6的塊體
      （依據第一圖的箭頭12、8所示的方向），該二壓力滾輪27、28與彎模輪39可
      與該管件的部份管體30的軸線．．．」、「該塊體所支撐的該等夾座及滾輪是
      可調整移動位置（依據箭頭8、9所示的方向）」，顯然，藉由該等說明已清楚
      地揭露參加人所謂的舉昇送料機構、平移位滑動裝置之技術內容，故引證案並
      非令人無法得知其確實的技術內容。進一步探究引證案的活動模輪20可與主模
      輪15同軸設置是否複雜，是否難以思及，查系爭案之發明人及申請人皆為參加
      人，而參加人是喬陞機器股份有限公司（下稱喬陞公司）之董事，參照喬陞公
      司及王勝聰所申請之專利資料檢索報告單，可知喬陞公司為彎管機之專業製造
      廠商，其中有多件專利之申請人為喬陞公司及該公司的董事長王勝聰；再參喬
      陞公司董事長王勝聰所創第00000000號新型專利案之公報、說明書，
      該相關案之說明書之創作說明2及第三圖中即已揭露多付呈疊置不同規格之導
      模4之一導模座41、多付呈疊置不同規格之靠模6之一靠模座61、鎖合於轉軸71
      上之多付呈疊置不同曲率規格的彎轉模具7，另外，相關案說明書創作說明3及
      第一圖亦已揭示利用昇降油壓缸33可帶動彎轉模具7產生昇降、利用連動臂油
      壓缸53可帶動靠模座61的靠模6相對於彎轉模具7產生貼靠。因此，多模疊設及
      多模座疊設顯為習知技術手段，而各模座可舉昇、平移亦都已在相關案中明確
      揭示，顯見舉昇送料機構、平移位滑動裝置的設計，對本身擔任彎管機製造廠
      商董事、系爭專利發明人之參加人而言，並非難以思及。
    9.被告固謂引證案之活動模輪20不論和主模輪15的軸銷 4平行或同軸設置，於輥
      彎時均需使主模輪15以軸銷 4為擺動軸擺動，進論系爭案無法由引證案輕易轉
      換而得等語。惟引證案之說明書中雖揭示「活動模輪20可與該主模輪15同軸設
      置」但實未記載於輥彎時需使主模輪15以軸銷 4為擺動軸產生擺動；況依參加
      人之分析，顯然亦不認為引證案的主模輪15與活動模輪15同軸設置時必須擺動
      ，才能進行輥彎作業，此點顯然是被告之誤解。系爭案確實是可輕易思及，依
      引證案與系爭案相較，多出了主模輪15、定位夾座 7及壓力夾座14等拉彎作業
      之相關構件，這些多出的構件，無礙於輥彎動作之操作。系爭案的習知技術既
      然已揭露出拉彎結構，顯見參加人已熟知可由主模輪15、定位夾座 7及壓力夾
      座14構成拉彎之結構。自引證案上刪掉主模輪15、定位夾座 7及壓力夾座14等
      拉彎相關構件，對熟習此項技藝的參加人而言並無任何困難。因此，系爭案只
      是刪除引證案拉彎相關結構的主模輪15、定位夾座 7及壓力夾座14等部件，並
      沒有增加可產生特殊功能的其他構件，顯見與引證案相較，系爭案未具進步性
      之要件。
    10.原處分認系爭案具功效上增進之理由不外以系爭案最前端接受彎曲處不需具備
      一段平直段供夾持拉引，可知被告係認引證案需具備一平直段供夾持拉引，否
      則被告如何認定系爭案有何功效上之增進，是原告方聲請就引證案實施輥彎之
      彎管作業時，是否需要提供一段平直段之工件以供夾固送專業機構鑑定。惟被
      告表示前揭鑑定項目並無爭議，如送請鑑定機構，其鑑定結論應為「是」，而
      認無送請鑑定之必要等等；再者，被告復謂其應無「引證案在實施輥彎之彎管
      作業時需要提供一段平直段供夾固」之說詞等語，益證引證案於實施輥彎之彎
      管作業時，無須提供一段平直段之工件以供夾固。既原處分認系爭案較引證案
      增進功效之處在於系爭案最前端接受彎曲處不需具備一段平直段供夾持拉引，
      而兩造皆認引證案亦無須具備一段平直段供夾持拉引，是系爭案無任何功效增
      進之處，彰彰甚明。系爭案是針對習知的拉彎結構改成輥彎結構，但引證案卻
      是一台結合拉彎及輥彎雙重操作功能之彎管機，且將活動模輪20與主模輪15同
      軸設置確實已在引證案的說明中明揭，且引證案利用活動模輪20可易位設置之
      作用，可使彎管機具備拉彎與輥彎兩種功能，易言之，引證案的雙重操作功能
      強過系爭案，系爭案自難謂有功效上之增進。
　(二)被告主張之理由：
　　1.查系爭案機頭21的傳動軸軸心活動組設一活動模輪3（主動輪62及活動模輪3俯
      觀之保持固定不動）等和引證案主模輪15之夾座22上設彎折槽16，凹槽21以銷
      桿23樞設活動模輪20等兩者之構件及作動之技術手段不同，系爭案並無法由引
      證案輕易轉換而得，系爭案構造簡單，加工容易，具進步性。
    2.查系爭案申請專利說明書第八頁第九行起「．．．亦可將此等模輪取下更換．
      ．．等恢復傳統．．．更具彈性．．．」等和申請專利範圍第四、五、六項等
      並無不符專利法施行細則之情事，系爭案申請專利範圍第四、五、六項係依附
      於申請專利範圍第一、二項，並無各模輪全部更換之情事，系爭案視需要分別
      將彎模輪4、輔推輪5傳動輪組6以長條狀彎模133、推導模143、後導模144等擇
      一更換（並非全部更換），系爭案直條狀彎模133其配合活動模輪3並無不可輥
      彎之情事。
    3.查專利法施行細則第十六條第三項並非異議法條，況爭議案件之審理為當事人
      進行主義，而此理由並未於異議階段提出，且未發交參加人答辯，屬訴訟階段
      新理由，應不予審究。再者，系爭案申請專利範圍第四、五項：如申請專利範
      圍第一項所述之彎管機結構改良及第六項：如申請專利範圍第二項所述之彎管
      機結構改良等即已包括所依附項目之全部技術內容，其可供直接更換置設之用
      語仍為敘明所依附項目外之技術特點，系爭案申請專利範圍第四、五、六項標
      的明確，並無違反專利法施行細則第十六條第三項之規定。
　　4.引證案主模輪15與彎折臂3的銷軸4同軸設置，而可以銷軸 4為軸而自由擺動或
      調整位移，主模輪15沿其周緣設一彎折槽16，活動模輪20藉一銷桿23樞設於主
      模輪15的頂、底面，而與銷軸 4的軸線互相平行設置，雖引證案說明書中譯有
      「活動模輪20是可與該主模輪15同軸設置」之文字敘述，然熟習該項技術者並
      無法輕易得知和主模輪15同軸設置之活動模輪20如何避免和主模輪15之彎折槽
      16產生干涉或主模輪15之頂底面如何連結且保持有適當強度，且引證案活動模
      輪20不論和主模輪15的銷軸 4平行或同軸設置，於輥彎時均需使主模輪15以銷
      軸 4為擺動軸擺動38，使主模輪夾座22和塊體25相互抵接，引證案為達輥彎及
      拉彎之功效，其各組成構件相互搭配成一完整機器，系爭案和引證案兩者構件
      及作動之技術手段不同，系爭案並無法由引證案輕易轉換而得，且系爭案構造
      簡單，加工容易，具進步性。
    5.原告稱被告就待鑑定事項第五項表示引證案在實施輥彎之彎管作業，需要提供
      一段平直段供夾固，此觀點亦可見於原處分理由中，顯有嚴重認知之錯誤。查
      此訴訟理由並未說明待鑑定事項第五項標的為何，被告應無「引證案在實施輥
      彎之彎管作業，需要提供一段平直段供夾固」之說辭；原處分亦無「引證案在
      實施輥彎之彎管作業時，需要提供一段平直段供夾固」之審定理由，引證案活
      動模輪20需依附於主模輪15，異議審定理由第四項末「系爭案最前端接受變曲
      處不需具一段平直段供夾持拉引，構造簡單，加工容易」並無違誤。
  (三)參加人主張之理由：
    1.原告對於系爭案具新穎性要件並不爭執，其主要係稱系爭案的結構設計並不具
      進步性要件；然縱觀原告認定系爭案不具進步性所持之理由，其乃係以作動原
      理作為系爭案與引證案間的比對基準，只是依專利法第九十七條規定及本院六
      十八年度判字第四九九號裁判要旨：「新型專利應用之手段，在原理上縱非全
      新，乃習知技術，但如在空間型態上係屬創新，並較原物品在形狀、構造或裝
      置上能增進某部分之特殊功效時，即應認為合於新型專利要件。」及本院七十
      一年度判字第六○八號裁判要旨：「新型重在型之創新，故所用之原理相同，
      作用目的相同，惟其構造設計上有不同，仍不失其為新型。」因此，原告以原
      理異同的比對方式指稱系爭案不具進步性要件，根本是以發明專利要件對本新
      型系爭案所做比較之結果，所以被告駁回並無不妥。
    2.如原告所述，引證案具有配合主模輪15、主模輪15上之彎折槽16及定位夾座 7
      達成管體拉彎；配合主輪模15上之活動模輪20、壓力滾輪27、28、彎模輪29及
      定位塊體25達成管體輥彎之兩種功能；然而，因引證案之彎管機具有兩種彎管
      功能，所以其機台的基本設計已異於傳統之彎管機機台，而且，其主模輪15之
      彎折槽16及活動模輪20與位在旁側之定位夾座7呈相同水平位置，與壓力滾輪
      27、28及彎模輪29不同水平位置，且活動模輪20位處主模輪15的外側，而與彎
      折槽16分列兩側。因此，該引證案雖可直接藉主模輪15、彎折槽16及定位夾座
      7 的配合進行拉彎動作，但倘若其欲進行輥彎作業時，則必須先將壓力滾輪27
      、28及彎模輪29下降至與主模輪15相同之水平位置，再將整個主模輪15以銷軸
      4 為軸心轉動，使主模輪夾座22抵靠於塊體25處，方可令活動模輪20朝向壓力
      滾輪27、28及彎模輪29，以成管體的輥彎動作。反觀系爭案，則是直接在舊有
      的機台上組立活動模輪3，同時配合與之同一水平設立的彎模輪4、輔推輪 5，
      即可完成管體的輥彎作業，並不需如引證案般機台需重新設計，壓力滾輪27、
      28及彎模輪29需下降，主模輪15需轉動使其主模輪夾座22抵靠塊體25等之前置
      作業，而且以系爭案之整體結構設計亦很難由引證案的整體結構輕易思及達成
      ，尤其，不管在結構的設計上及操作的便利性上，系爭案都具有較引證案更為
      精簡、省時、方便的優勢，即系爭案與引證案相較後，該系爭案具備功效上之
      增進，而具進步性要件已臻至明，且為不爭之事實。
    3.再者，引證案與系爭案在申請專利範圍中所界定之技術手段亦屬不同，如引證
      案之「壓力滑塊10及彎折臂3分別設有一個相對工作調整位置的夾座7、14」「
      主模輪15設有一具夾持定位及彎折功能的彎折槽16」「主模輪15沿其外周緣設
      置有一活動模輪20」等之技術結構的界定，並未在系爭案的專利範圍中出現。
  　　而且，依原告所持之附屬項界定理論乃是依據獨立項結構進一步作細部限制或
      是在獨立項結構的設立基礎下再增設其他構件，則引證案之獨立項結構已與系
      爭案不同，其附屬項之構造再依附加於獨立項之下，構造更與系爭案南轅北轍
      ，互不相同，既然從引證案的獨立項所揭露之手段要轉換成系爭案之構造已存
      在相當大的困難度，則附加上附屬項結構的獨立項將為一更為複雜、與系爭案
      差異更大的結構，而且更是不容易輕易由該複雜的構造思及系爭案之結構。另
      外參加人必須再次強調，倘若原告認為引證案的結構較系爭案更為優良，那麼
      原告直接運用引證案之技術即可，而且引證案的結構與系爭案之技術亦無任何
      專利權利上的牴觸，原告何必一定要將系爭案的專利權撤銷，顯然系爭案一定
      具有較引證案為佳的功效優勢。
    4.就申請專利範圍之附屬項的界定，可以是所依附之獨立項結構的附加或是限制
      ，也可以是所依附獨立項中的另一實施方式，而且另一實施方式的附加界定在
      被告所核准的前案當中也有數多案例，例如公告第五七七七九六號、第五八一
      ○八二號、第五八一一四二號，而且專利審查基準中即明確指出獨立項具有進
      步性，則其附屬項當然有進步性，顯見系爭案在附屬項的界定並無違專利法之
      規定。復依專利審查基準，申請專利之新型，其物品之形狀、構成裝置之改良
      ，在效果上克服先前技術中存在的問題點，具備好用或實用條件者，即具有增
      進某種功效之事實；今系爭案之結構不僅克服了習知彎管機不能利用單一尺寸
      的活動模輪作出兩種以上不同曲率半徑、彎曲角度或拉掣位置等動作之缺失，
      而且與引證案相較，又具有不需改變機台架構，整體實施相當容易方便、動作
      上亦較為單純等優點，故系爭案之結構確實已克服習知及引證案之問題點，而
      具備好用、實用之條件，而有增進功效之實，又當新型具有產生某一新功效、
      或增進新型之某種功效時，即認為熟習該項技術者所非能輕易完成，因此，依
      據此一審查基準，系爭案已具進步性要件至明。
    5.引證案的說明書中雖然有提及活動模輪20可與主模輪15同軸設置，但其並未詳
      細說明其同軸之狀態為何，究竟是水平面同軸或縱向同軸，若是縱向同軸則其
      活動模輪20的徑長是維持現狀還是與主模輪15相同，即假設活動模輪20與主模
      模輪15同一水平同軸設立時（如引證案之結構），原先對應滑動裝置29者若為
      主模輪15而可進拉彎作業，但欲進行輥彎作業時，需轉動主模輪15，使活動模
      輪20對應滑動裝置29。假設活動模輪20與主模輪15同一縱向軸設立、且活動模
      輪20之徑長小於主模輪15時，則表示該送料機構與活動模輪20不在同一水平面
      ，而且滑動裝置29與活動模輪20彼此間的距離太寬，因此必須在該機台上設立
      舉昇送料機構及水平移位滑動裝置20之結構。假設活動模輪20與主模輪15同一
      縱向軸設立、且兩者徑長相同時，則送料機構仍與活動模輪20不在同一水平面
      ，故仍需在該機台上設置舉昇送料機構之結構。由以上的分析，可知由引證案
      簡單敘述的內文並無法得知其確實的技術內容，而且由其所述之內容推演出來
      的結構仍必需改變原有機台的設計，此與系爭案可直接使用於原有機台的功能
      亦有不及，因此，系爭案的設計方式確實較引證案為佳，而具進步性要件。
    6.再者，每一物品皆有其存在的必要性，不是具有雙功能的物品便可取代原有單
      功能之物品，也不是該物品具有某方面較佳的功能，便可淘汰原有之物品；以
      開飲機為例，市面上雖有可提供冰、溫、熱三種溫度之開水的開飲機，但只能
      提供單一熱開水的開飲機及可提供溫、熱二種溫度之開水的開飲機仍然存在於
      市場上，且皆佔有一席之地。再以腳踏車為例，其雖需以人力踩踏方可移動行
      駛，但以動力驅動的電動腳踏車或機車仍然無法將之完全取代。此外，雖然系
      爭案僅具單一功能，但是能夠在舊有的機台上直接使用，除了免於機台重新購
      置、製造的額外花費時，亦可令在操作實施上更為方便、省時，因此，從這方
      面來看系爭案怎會是一個改惡的創作。又引證案雖然可實施拉彎動作，但其在
      實施之時仍需其他構件配合，操作上仍屬費工、費時，相當不便。原告指出其
      對系爭案提出異議乃是為阻止參加人壟斷市場，然物品之所以能夠構成壟斷市
      場之情形，表示該物品一定具有較同範疇之物品好用與實用之處，否則一個改
      惡的物品如何推廣？如何為大眾所接受，因此，原告一方面指稱系爭案為改惡
      之創作，一方面又稱系爭案有壟斷市場之虞，論點自相矛盾。
    7.又新型專利與發明專利不同，新型專利可運用不同技術達成相同功效，也可使
      用相同之原理，達成所欲達到之目的，同時其使用的技術是困難或是簡單也非
      新型專利之訴求；所以在審視新型專利時，不能單以功效相同、原理相同、使
      用技術高深或淺顯作為其是否具備新型要件之依據。原告卻以原理及功效來論
      究系爭案不具進步性之依據，實係以審究發明專利之要件來比對本新型系爭案
      所致。
　　理  由
一、系爭案係於八十八年四月二十九日申請專利，被告於九十年一月十六日審定准予
    專利，則系爭案有無應不予專利之原因，應以核准審定時所適用之八十三年一月
    二十一日修正公布之專利法為斷，合先明。
二、次按稱新型者，謂對於物品之形狀、構造或裝置之創作或改良（系爭案核准審定
    時專利法第九十七條參照），同法第九十八條規定第一項第一款、第二項分別規
    定：「可供產業上利用之新型，無下列情事之一者，得依本法申請取得新型專利
    ：一、申請前已見於刊物或已公開使用者。：：。」「新型係運用申請前既有之
    技術或知識，而為熟習該項技術者所能輕易完成且未能增進功效時，雖無前項所
    列情事，仍不得依本法申請取得新型專利。」依卷附系爭專利說明書之記載，其
    申請專利範圍為：
1.一種彎管機結構改良，係於彎管機平台上組設有送料機，利用送料機前的夾頭予以
  夾固工件之一端，再使工件通過固定模座而直抵機頭及曲手機構處，並分別利用油
  壓缸推動固定模座及曲手機構上之滑塊能作所需的位移以抵靠工件或與工件分離，
  且曲手機構由機頭下之傳動元件予以帶動向外擺動；其特徵在於：機頭的傳動軸軸
  心上可活動組設一活動模輪，且曲手機構之滑塊的凹槽中利用一支軸組設有彎模輪
  ，該彎模輪與活動模輪由俯觀之呈一具有L間距的偏心設置；且固定模座的滑塊凹
  槽中亦利用支軸至少組設有一只以上的輔推輪；藉由以上元件組成工件之前端受活
  動模輪及彎模輪的偏心抵靠用力，配合送料機的往前帶動而達到前段開始形成所需
  的彎曲半徑，且該彎曲半徑隨彎模輪的抵靠半徑之改變或曲手機構同時作動而改變
  ，成為一種單一尺寸的活動模輪配合偏心設置之彎模輪即可輕易作兩種以上之不用
  曲率半徑、彎曲角度或彎曲位置的彎管機改良者。
2.如申請專利範圍第一項所述之『彎管機結構改良』，其中，亦可視需要於輔推輪相
  對應處設有一傳動輪組，利用傳動輪組之台座與彎管機平台組設，該台座的凹槽中
  則利用傳動軸組設一主動輪，且由動力源帶動傳動元件及傳動軸轉動，使工作經此
  主動輪及輔推輪的夾設並輔助送料機之推送者。
3.如申請專利範圍第一項所述之『彎管機結構改良』，其中之活動模輪利用中孔直接
  樞接套設於機頭之傳動軸上。
4.如申請專利範圍第一項所述之『彎管機結構改良』，其中之彎模輪所置之滑塊凹槽
  亦可供直接更換置設長條狀之彎模者。
5.如申請專利範圍第一項所述之『彎管機結構改良』，其中之輔推輪所置之滑座凹槽
  亦可供直接更換置設長條狀之推導模者。
6.如申請專利範圍第二項所述之『彎管機結構改良』，其中之傳動輪組，其台座之凹
  槽亦可直接供組設長條狀之後導模者。
三、引證案係一九九七年五月九日申請，一九九九年一月七日核准之義大利第000
    0000號「一種可將條狀材料彎折成不同半徑之機器」專利案。原告雖主張引
    證案的圖式及說明中確實可導出「機頭1之銷軸4組設一主模輪15，該主模輪15可
    同軸設置一活動模輪20（即等於系爭案之活動模輪3），彎折臂32之滑架6上軸設
    有彎模輪29（即等於系爭案之彎模輪4），支撐座13的壓力滑塊10上亦軸設有一
    只以上的壓力輥輪27、28（即等於系爭案之輔推輪5），且彎模輪29與主模輪15
    或活動模輪20的軸心產生有一間距L'（即等於系爭案之彎模輪4與活動模輪3之間
    所具有之間距L），且使彎模輪29相對於主模輪15、活動模輪20呈偏心設置，且
    可將條狀材料彎折成可變半徑之操作目的。系爭案只是刪除引證案拉彎相關結構
    的主模輪15、定位夾座7及壓力夾座14等部件，並沒有增加可產生特殊功能的其
    他構件，顯見與引證案相較，系爭案絲毫沒有做出任何的創新改良設計，反而是
    一種改惡設計等等。
四、經查，引證案之彎管機具有兩種彎管功能，其機台的基本構造係配合主模輪15、
    主模輪15上之彎折槽16及定位夾座7達成管體拉彎；配合主輪模15上之活動模輪
    20、壓力滾輪27、28、彎模輪29及定位塊體25達成管體輥彎，與系爭案僅具有輥
    彎構件者不同，原告就系爭案具新穎性亦表明不爭執（九十三年二月十一日準備
    程序筆錄參照）。因此，本件應審究引證案是否能證明系爭案不具進步性。再查
    ，引證案雖可直接藉主模輪15、彎折槽16及定位夾座7的配合進行拉彎動作，但
    其欲進行輥彎作業時，則須先將壓力滾輪27、28及彎模輪29下降至與主模輪15相
    同之水平位置，再將整個主模輪15以銷軸4為軸心轉動，使主模輪夾座22抵靠於
    塊體25處，方可令活動模輪20朝向壓力滾輪27、28及彎模輪29，以成管體的輥彎
    動作。而系爭案則是直接在舊有機台上組立活動模輪3，並配合與之同一水平設
    立的彎模輪4、輔推輪5，即可完成管體的輥彎作業，並不需如引證案機台需重新
    設計，壓力滾輪27、28及彎模輪29需下降，主模輪15需轉動使其主模輪夾座22抵
    靠塊體25等之前置作業，系爭案輥彎經由舊機台組立活動模輪3，及同一水平設
    立的彎模輪4、輔推輪5，即可完成管體的輥彎作業，較引證案機台構造簡單、加
    工容易，自具進步性。又引證案主模輪15與彎折臂3的銷軸4同軸設置，而可以銷
    軸4為軸而自由擺動或調整位移，主模輪15沿其周緣設一彎折槽16，活動模輪20
    藉一銷桿23樞設於主模輪15的頂、底面，而與銷軸4的軸線互相平行設置，固然
    引證案說明書中譯有「活動模輪20是可與該主模輪15同軸設置」之文字敘述，但
    與主模輪15同軸設置之活動模輪20如何避免和主模輪15之彎折槽16產生干涉，或
    主模輪15之頂底面如何連結且保持有適當強度，該說明書並未具體明。引證案
    係具拉彎與輥彎兩種功能之結構，引證案為配合其拉彎功能之實施，其輥彎時壓
    力滾輪27、28及彎模輪29需下降，主模輪15需轉動使其主模輪夾座22抵靠塊體25
    ，其整體輥彎構件、結構與作動與系爭案輥彎、結構與作動顯有差異。系爭案並
    非單純刪除引證案拉彎相關結構的主模輪15、定位夾座7及壓力夾座14等構件，
    即可輕易推導而得。原告主張系爭案可由引證案之技術結構可輕易推導得知，尚
    非可採。且本件係就系爭案之輥彎技術是否有功效之增進作比較，與引證案是否
    另具拉彎功效無關，因此，亦不能以引證案另具拉彎功效，即認引證案較系爭案
    具功效之增進。
五、至原告所舉系爭案申請專利範圍第四、五、六項的寫法是將獨立項的其中一項要
    件剔除，縱原處分及訴願決定認為上開構件係為擇一更換，亦有違系爭案核准時
    所適用之專利法施行細則第十六條第三項一節。經查，系爭案申請專利範圍第四
    項係將申請專利範圍第一項所述之『彎管機結構改良』，其中之彎模輪所置之滑
    塊凹槽亦可供直接更換置設長條狀之彎模者；第五項係如申請專利範圍第一項所
    述之『彎管機結構改良』，其中之輔推輪所置之滑座凹槽亦可供直接更換置設長
    條狀之推導模者；第六項係如申請專利範圍第二項所述之『彎管機結構改良』，
    其中之傳動輪組，其台座之凹槽亦可直接供組設長條狀之後導模者。係將系爭案
    構件中視需要擇一於等效範圍內予以置換（參加人於異議答辯已陳明申請專利範
    圍第四、五、六項三者之標的並非同時一併完全更換，而是視需要擇一更換，依
    禁反言原則，參加人嗣後就系爭案申請專利範圍不得主張上開三者同時一併完全
    更換亦在其申請專利範圍，自不待言。），系爭案直條狀彎模133其配合活動模
    輪3並無不可輥彎之情事。又系爭案專利說明書第八頁已說明各種模輪可直接利
    用習用之彎管機更換組裝，整台彎管機的重要結構均無需更動，即可輕易達成更
    換升級目的。因此系爭案申請專利範圍第四、五、六項參加人將系爭案構件中視
    需要擇一以習知構件於達成輥彎目的等效範圍內予以置換，申請權利範圍並未大
    於所依附項目，尚未脫離原所依附項目之技術內容，仍在原依附項目含括技術內
    容之再加描述範圍內，原告主張上開附屬項有違系爭案核准時所適用之專利法施
    行細則第十六條第三項等等，尚非可採。
六、另訴願法第六十三條規定，訴願就書面審查決定之。受理訴願機關必要時得通知
    訴願人、參加人或利害關係人到達指定處所陳述意見。訴願人或參加人請求陳述
    意見而有正當理由者，應予到達指定處所陳述意見之機會。同法第六十九條第一
    項、第二項分別規定，受理訴願機關得依職權或依訴願人、參加人之申請，囑託
    有關機關、學校、團體或有專門知識經驗者為鑑定。受理訴願機關認無鑑定之必
    要，而訴願人或參加人願自行負擔鑑定費用時，得向受理訴願機關請求准予交付
    鑑定。受理訴願機關非有正當理由不得拒絕。本件訴願決定機關既已於訴願決定
    書明維持原處分之理由，且因依既有事證予以審究，訴願之案情已臻明確，而
    說明無再行鑑定或由原告陳述意見及言詞辯論之必要，核與訴願法第六十三條或
    六十九條規定並未違背，原告指訴願決定有違訴願法上開規定，非為可採。又本
    件系爭案依兩造之陳述及專利說明書之比較，引證案尚不能證明系爭案有違核准
    審定時專利法第九十八條第一項第一款及第二項之規定，已如前述，原告請求送
    請鑑定，亦無必要，應併明。
七、綜上所述，引證案不足以證明系爭案不具新穎性及進步性，引證案不能證明系爭
    案不符專利要件，原告異議主張系爭案有違核准審定時專利法第九十八條第一項
    第一款及第二項之規定，非屬可採。從而被告為異議不成立之審定，於法並無不
    合，訴願決定予以駁回，亦屬妥適，原告主張前詞，請求撤銷訴願決定及原處分
    ，並命被告對系爭案應為撤銷專利之處分，為無理由，應予駁回。
據上論結，本件原告之訴為無理由，爰依行政訴訟法第九十八條第三項前段，判決如
主文。
中　　　華　　　民　　　國　　九十三　　年　　　六　　　月　　　三　　　日
                            臺 北 高 等 行 政 法 院  第二庭
           　　　　　　　　　　　　　　　　　審判長 法　官  姜素娥
           　　　　　　　　　　　　　　　　　　　　 法　官  林文舟
           　　　　　　　　　　　　　　　　　　　　 法　官  陳國成
右為正本係照原本作成。
如不服本判決，應於送達後二十日內向本院提出上訴狀並表明上訴理由，如於本判決
宣示後送達前提起上訴者，應於判決送達後二十日內補提上訴理由書（須按他造人數
附繕本）。
中　　　華　　　民　　　國　　九十三　　年　　　六　　　月　　　七　　　日
            　　　　　　　　　　　　　　    　      書記官  王英傑
